【裁判字號】    92,台上,2407
【裁判日期】    921107
【裁判案由】    第三人異議之訴
【裁判全文】
最高法院民事判決                              九十二年度台上字第二四○七號
    上  訴  人  萬通商業銀行股份有限公司
    法定代理人  高清愿
    上  訴  人  彰化商業銀行股份有限公司松山分行
    法定代理人  許富士
    共      同
    訴訟代理人  丁俊文律師
    被 上訴 人  賓揚股份有限公司
    法定代理人  陳宗仁
右當事人間第三人異議之訴事件，上訴人對於中華民國九十二年三月三十一日台灣高
等法院台南分院第二審更審判決︵九十一年度重上更(一)字第一七號︶，提起上訴，本
院判決如左：
    主  文
上訴駁回。
第三審訴訟費用，由上訴人負擔。
    理  由
本件上訴人彰化商業銀行股份有限公司松山分行︵下稱彰銀松山分行︶之法定代理人
已由黃漢青變更為許富士，玆據許富士聲明承受訴訟，核無不合，合先敘明。
被上訴人主張：台灣雲林地方法院︵下稱雲林地院︶八十五年度執全字第四七九號、
八十五年度執全字第五三六號假扣押強制執行事件所查封如原判決附表︵下稱附表︶
所示之賓士汽車六輛︵下稱系爭車輛︶，為伊向訴外人中華賓士汽車股份有限公司︵
下稱中華賓士公司︶所購買，而借予訴外人賓王汽車股份有限公司︵下稱賓王公司︶
展示，上訴人竟以其對賓王公司之債權未獲清償為由，聲請雲林地院以上開案號假扣
押執行事件予以查封等情，爰依強制執行法第十五條規定，求為撤銷上開強制執行程
序之判決。
上訴人則以：系爭車輛為賓王公司向中華賓士公司所購買，屬賓王公司所有，被上訴
人主張為伊所有，並非實在等語，資為抗辯。
原審以：上訴人萬通商業銀行股份有限公司︵下稱萬通銀行︶以系爭車輛係賓王公司
所有，聲請雲林地院民事執行處八十五年度執全字第四七九號予以假扣押查封在案。
嗣賓王公司另一債權人彰銀松山分行亦聲請雲林地院以八十五年度執全字第五三六號
併案辦理假扣押查封等情，為兩造所不爭，並經調閱前開二案件執行卷宗，查明屬實
。玆被上訴人主張：系爭車輛係伊公司所有云云，上訴人則否認之，兩造情詞各執。
經查被上訴人主張系爭車輛係其所有，業據其提出銷售及回售合約書、八十五年三月
二十日、同年六月十九日之統一發票︵含訂車明細表︶、玉山銀行及遠東商業銀行匯
款回條五紙、進口與貨物完稅證明書、原廠出廠證明各八件、展示合約、匯票付款申
請書三紙、八十五年十一月二十九日、八十五年十二月二十三日中華賓士公司出具之
統一發票及訂金尾款明細表各一件為證。被上訴人向中華賓士公司購買系爭車輛之訂
金及價款，均由被上訴人付款，中華賓士公司已移轉系爭車輛所有權予被上訴人，有
中華賓士公司出具予被上訴人之統一發票、訂車尾款明細表可稽，經核其中八十五年
十一月二十九日之統一發票，載：買受人為被上訴人，品名德國朋馳牌轎車尾款，數
量一批，如附件，銷售金額合計新台幣︵下同︶一千七百五十萬一千九百五十八元，
該發票附件﹁訂車尾款明細表﹂，其中載生產號碼○一八六八號及○二五四一號二輛
車，係附表編號３及編號１所示之系爭車輛；八十五年十二月三日之統一發票，買受
人亦為被上訴人，買受之物品名德國朋馳牌轎車尾款，數量一批，如附件，銷售金額
合計二千七百二十七萬五千六百十元，附件載生產編號○三一九○號即附表編號４之
系爭車輛、○二七一六號即附表編號２之系爭車輛、○三二四七號即附表編號５之系
爭車輛、○三一四○號即附表編號６之系爭車輛，核與其車證資料即新車交車資料袋
及進口與貨物稅完稅︵免︶稅證明書︵車輛用︶相符，並有台北市稅捐稽徵處中正分
處函附之統一發票收執聯及其明細表影本各四份足據，系爭車輛係被上訴人向中華賓
士公司購買，至為明顯。被上訴人於原審提出之訂金資料明細表原即載﹁賓王公司﹂
，並無所謂篡改遮掩之情事。證人林生訓︵中華賓士公司轎車部課長︶證稱：﹁系爭
六部車子訂金及尾款都是賓揚支付，尾款也是由賓揚支付，是基於雙方銷售及回售合
約書的約定，我們南部六家經銷商訂金只開一張發票，賓揚依票匯款，明細表只是各
家經銷商銷售的車子車型。……，經銷商之間換車，協議好之後，要報到中華賓士公
司，……車子是尾款付清後，我們移轉所有權給賓揚……我們只針對賓揚收款，不管
賓王車子是否賣掉，是為了保障中華賓士公司的權益，不論車子是否賣掉，都能取得
車款……﹂云云；證人陳璧君︵中華賓士公司之法務主任︶證稱：﹁系爭車輛是賣給
賓揚公司……付款後我們就把車輛交給賓揚﹂云云，彼等分別負責車輛銷售法律事務
及合約簽定，對中華賓士公司與被上訴人車輛銷售模式知之甚詳，無偏袒被上訴人之
必要，其證詞與台北市稅捐稽徵處中正分處檢送之統一發票所載相符，堪以採信。再
系爭車輛之生產號碼與本件假扣押事件上訴人提出之信用狀所載申請人為賓王公司、
受益人為中華賓士公司之匯票付款申請書所載之汽車生產號碼，無一相符。系爭車輛
既非如上訴人所稱之賓王公司以向被上訴人銀行申請開發信用狀為付款方法向中華賓
士公司所購，自無從認定係賓王公司所有。參以系爭車輛之原廠出廠證明及進口與貨
物稅完稅證明書，均由中華賓士公司交予被上訴人，現仍由被上訴人持有，則被上訴
人主張：系爭車輛係其向中華賓士公司購買，為其所有云云，堪信屬實。依中華賓士
公司所提供之訂車尾款明細表、轉帳傳票、銀行匯款回條、電匯匯款申請書、不可撤
銷信用狀，及就訂車尾款明細表備註欄載﹁沖某月﹂，係已收取該某月所生產車輛之
訂金，而於收取尾款時應予沖抵同額價款之意，此業經中華賓士公司說明在案，可見
被上訴人確於八十五年十一月三十日、同年十二月二十七日付清系爭車輛之尾款。而
被上訴人與中華賓士公司之銷售及回售合約二Ｂ固約定被上訴人﹁出貨之所有汽車之
經銷價的剩餘金額︵含加值稅︶的發票及可顯示出按每一經銷商分類，每部出已出貨
經銷商之汽車的型、經銷價、及產品編號的電腦報告後的二個營業日內，以電匯方式
內付款給中華賓士公司；中華賓士公司得於收到賓揚公司傳真之電匯通知影本時，將
所有汽車權利證書之原始文件送給賓揚公司﹂，然上訴人無法證明被上訴人於八十五
年十一月二十九日及八十五年十二月二十三日之前早已付清尾款，自不能僅據該約款
，即認係被上訴人與中華賓士公司共同於事後假藉沖帳。被上訴人係中華賓士公司指
定在中華民國境內供應賓士貨品予其經銷商之公司，賓王公司則係中華賓士公司之授
權經銷商，被上訴人為促銷貨品，並協助經銷商隨時備有相當存量之賓士貨品，以供
展示，乃將其所有賓士汽車借予經銷商供展示之用，有中華賓士公司與被上訴人間之
銷售及回售契約書、被上訴人與賓王公司間之展示合約足憑。依展示合約第五條第一
款：﹁展示期內展示貨品之所有權仍歸賓揚，有關展示貨品之各項證件仍由賓揚持有
。經銷商僅得專供展示之目的依本約之條款規定保管展示貨品；未經賓揚事先書面同
意，經銷商不得為任何目的使用、操作或駕駛展示貨品﹂之記載，若系爭車輛係在展
示期內，則其所有權應屬被上訴人所有，應無疑義。賓王公司與被上訴人為各別獨立
之公司，其股東亦多有不同，為兩造所不爭，自難以賓王公司之前董事長蘇國芳為被
上訴人賓揚公司之董事，賓王公司總經理為被上訴人公司董事長陳宗仁之兄，即認定
該展示合約為臨訟製作或明知財務狀況不佳而預先勾串製作。賓王公司與被上訴人固
訂有展示合約及買賣合約，惟其僅為經銷商賓王公司得以現金付清或與被上訴人緩期
付款之安排達成協議，以向被上訴人購車，並不能以有此約定，即謂賓王公司已以緩
期付款之安排達成協議之方法向被上訴人購買系爭車輛。上訴人雖又抗辯：賓王公司
於八十五年二月、九月間，以其所有六筆土地為被上訴人設定擔保金額各為六千萬元
之抵押權設定登記，嗣並於八十五年九月二十六日就該六筆土地作價一億一千二百十
七萬三千九百四十元成立買賣，於八十五年十月四日由賓王公司將該六筆土地所有權
移轉登記與被上訴人云云。然自八十四年十二月間起至八十五年十月止，被上訴人售
與賓王公司之賓士汽車總金額達五億二千一百五十萬五千五百九十元，有統一發票一
百六十紙足據，由各該發票所載之車身號碼等資料，上開售車價款總金額，不含括系
爭車輛。賓王公司以其所有六筆土地辦理抵押權設定登記、作價出賣與被上訴人，於
八十五年十月四日將該所有權移轉登記與被上訴人，該作價價款係用以抵還賓王公司
負欠被上訴人之汽車價款、展示費、應返還之墊付規費、土地增值稅。另賓王公司於
八十五年十月三十日將其所有二棟廠房移轉予被上訴人，係抵付其應償還被上訴人之
汽車價款、展示費，而抵付之汽車價款無系爭車輛。有被上訴人提出汽車價款之應收
帳款往來明細、轉帳傳票及統一發票、汽車價款應收票款之應收票據明細、支票、轉
帳傳票等可證；另依被上訴人公司八十五年度及八十六年度之財務報表暨查核報告，
有關存貨及存貨明細表，均列有系爭六輛汽車，亦有經會計師莊傳成簽證之財務報表
暨查核報告、存貨明細表在卷可參。上訴人指稱賓王公司以緩期付款之安排達成協議
之方法向被上訴人購買系爭車輛云云，並不可採。至被上訴人出具予賓王公司之訂金
附約雖載：﹁本公司配合貴公司︵賓王公司︶訂購賓士貨品之要求，而支付予中華賓
士公司之定金及其他一切費用，貴公司同意自本公司給付前述費用之日起至付清賓士
貨品之價款予中華賓士之日止計付利息予本公司，利息按本公司訂定之利率計算後，
逐月通知貴公司於指定日期給付。如貴公司遲延給付，本公司並得依法定最高利率逐
日加收違約金。如貴公司對本公司決定之利率不同意時，應立即通知本公司，並一次
付清本公司已付之費用﹂，被上訴人公司營業計劃書之三年營運財務計劃，亦有﹁營
業一至三年經銷車證融資及經銷商放款率之計算﹂之記載，被上訴人復不否認其有經
營融資業務，然依被上訴人、賓王公司之展示合約、訂金附約內容顯示，僅能證明被
上訴人與賓王公司間有資金借貨，利息支付︵展示費︶，並不能認定系爭車輛確屬賓
王公司所有。末查，賓王公司與中華賓士公司間之經銷商契約，僅能證明賓王公司可
直接向中華賓士公司購買汽車，無從推認系爭車輛係賓王公司以自己名義買受；而依
銷售及回售合約書第一條，賓王公司固可代被上訴人逕向中華賓士公司訂車，然被上
訴人謂其係逕以自己名義訂車，有如前述，中華賓士公司開立之統一發票之買受人係
被上訴人，系爭車輛之原廠文件均在被上訴人執有中，銷售及回售合約第一條第二項
、第三項亦約定被上訴人對賓王公司之訂單有異議權，可見系爭車輛係以被上訴人名
義訂車，為被上訴人向中華賓士公司所購買，中華賓士公司並將所有權移轉予被上訴
人，被上訴人已取得系爭車輛之所有權，上訴人既無從證明賓王公司依約定方法購買
系爭車輛，及讓與之合意，自不能僅憑被上訴人為融資公司，即謂系爭車輛為賓王公
司向中華賓士公司購買，由被上訴人代向中華賓士公司付款，而屬賓王公司所有。綜
上所論，雲林地院八十五年度執全字第四七九號、八十五年度執全字第五三六號假扣
押強制執行事件，對於債務人賓王公司所為假扣押強制執行程序，所查封之系爭車輛
為被上訴人所有，既如前述，則被上訴人依強制執行法第十五條之規定，提起第三人
異議之訴，請求撤銷其強制執行程序，洵屬有據等詞，因而將第一審所為被上訴人敗
訴之判決廢棄，改判雲林地院八十五年度執全字第四七九號、八十五年度執全字第五
三六號假扣押執行程序就系爭車輛所為之強制執行程序應予撤銷，經核並無不合。上
訴意旨，徒就原審取捨證據、認定事實及解釋契約之職權行使，指摘原判決為不當，
求予廢棄，難謂有理由。
據上論結，本件上訴為無理由。依民事訴訟法第四百八十一條、第四百四十九條第一
項、第七十八條，判決如主文。
中      華      民      國    九十二    年     十一     月      七      日
                              最高法院民事第六庭
                                  審判長法官  吳  正  一
                                        法官  劉  福  來
                                        法官  鄭  玉  山
                                        法官  黃  義  豐
                                        法官  許  澍  林
      右正本證明與原本無異
                                              書  記  官
中      華      民      國    九十二    年     十一     月    二十六    日


司法院資訊處製作；財團法人民間司法改革基金會備份。
